【裁判字號】    98,上訴,4234
【裁判日期】    981130
【裁判案由】    墮胎
【裁判全文】
臺灣高等法院刑事判決                98年度上訴字第4234號
上  訴  人  臺灣新竹地方法院檢察署檢察官
上  訴  人
即  被  告  乙○○
                      3樓
選任辯護人  洪大明律師
上列上訴人等因被告墮胎案件，不服臺灣新竹地方法院98年度審
訴字第636號，中華民國98年9月11日第一審判決（起訴案號：臺
灣新竹地方法院檢察署98年度撤緩偵字第189 號），提起上訴，
本院判決如下：
    主  文
上訴駁回。
    事  實
一、乙○○為成年人，係址設新竹市○○街77號3 樓「國泰婦產
    科診所」醫師，明知少年甲○（代號00000000號女子，姓名
    年籍詳卷附真實姓名對照表，民國81年4 月出生）為未滿16
    歲之未婚女子，於97年1 月24日，在上開婦產科診所接受甲
    ○掛號請求實施人工流產，經診斷確定甲○懷孕後，明知甲
    ○係未婚之少年，若欲施行墮胎應經其法定代理人同意始得
    為之，竟意圖營利，未經甲○法定代理人之同意，即故意受
    甲○之囑託，為甲○開立RU486口服藥物，以使甲○服用RU4
    86口服藥物之方法實施人工流產，並收取新臺幣（下同）5,
    200 元診療費。嗣因甲○墮胎後，身體不適，甲○之父丁男
    、母乙女（其2 人代號分別為00000000A、00000000C，姓名
    年籍詳卷附真實姓名對照表）察覺有異追問後，始悉上情，
    隨即報警處理，為警循線查獲。嗣乙○○與丁男、乙女達成
    和解，由臺灣新竹地方法院檢察署檢察官於97年6 月10日為
    緩起訴處分，期間為1年（緩起訴期滿日為98年6 月9日），
    並令向財團法人犯罪被害人保護協會臺灣新竹分會支付10萬
    元。惟被告於緩起訴前，故意犯他罪，而在緩起訴期間內受
    有期徒刑以上刑之宣告，經檢察官於緩起訴期滿前撤銷上開
    緩起訴處分而提起公訴。
二、案經新竹縣警察局第二分局報請臺灣新竹地方法院檢察署檢
    察官偵查起訴。
    理  由
一、以下所引證據，經本院當庭提示，上訴人即檢察官、被告乙
    ○○及其選任辯護人均表示同意作為證據（本院卷第24反面
    ），且本院審酌該言詞陳述或書面陳述作成時，並無違法或
    不當之狀況，依刑事訴訟法第159條之5第1 項規定，均有證
    據能力，合先敘明。
二、訊據被告對明知甲○未滿16歲之未婚女子，應甲○之囑託，
    為甲○實施人工流產，並收取費用等事實坦承不諱，惟認墮
    胎罪保護之法益，並非懷胎婦女，而係胎兒，不應以被害人
    為懷胎婦女是少年，而依少年及兒童福利法之規定加重其刑
    云云。然查：上開事實，迭經被告坦承不諱，核與證人甲○
    、丁男、乙女所為證述大致相符，並有甲○國泰婦產科病歷
    及馬偕醫院受理疑似性侵害事件驗傷診斷書各1份附卷可查
    。且甲○於上開墮胎時，為未滿16歲未婚少年，有其年籍資
    料在卷可參，依優生保健法第9條第2項規定，依同條第1項
    規定施行人工流產，應得法定代理人之同意，被告為執業數
    十年之婦產科醫師，有被告提出獎狀存卷可參（原審卷第32
    頁），對上開優生保健法之規定理應知悉，竟明知甲○為未
    滿16歲未婚少女，於前往其診所，請求實施人工流產，未依
    優生保健法規定，須經甲○法定代理人同意，即為之實施人
    工流產，並予收費，自有犯罪之故意，至為灼然。綜上，被
    告上開自白與事實相符，應堪採認。
三、被告雖以前詞置辯。然按刑法第288 條立法理由，墮胎之為
    必罰，乃係為維持風俗，保全公益而設；另參酌優生保健法
    第1 條揭櫫之立法目的，在實施優生保健，提高人口素質，
    保護母子健康及增進家庭幸福，及優生保健法第2 項規定：
    「本法未規定者，適用其他有關法律之規定」，故優生保健
    法為刑法墮胎罪之特別法性質。是以，優生保健法第9條第1
    項固規定，實施人工流產之阻卻違法事由，然對於未婚之未
    成年人，慮及其心智未臻成熟，不具完全行為能力，對於事
    理判斷及意思決定，難期妥適，無法符合第1 項所定「自願
    」要件，須得其法定代理人之同意，以免錯誤決定，反影響
    未成年人身心健康、家庭幸福，故未婚之未成年孕婦，縱符
    合優生保健法第9條第1項各款情形之一，但未得其法定代理
    人之同意，猶故意為之施行人工流產者，即不得阻卻違法，
    依其情節，仍應成立刑法第289條、第290條之加工墮胎罪或
    營利加工墮胎罪〈最高法院94年度台上字第6463號判決意旨
    。又凡屬保護公共法益之犯罪，成年行為人故意對兒童或少
    年犯之，均應依兒童及少年福利法第70條第1 項規定加重其
    刑，要屬無疑，刑法墮胎罪所保護者兼具公共利益，而非僅
    個人法益，則未經未成年人之法定代理人同意，而對之實施
    人工流產手術，核屬故意對少年犯罪，自應依兒童及少年福
    利法第70條第1項加重其刑，不因刑法第288條對懷胎婦女自
    行或聽從他人墮胎者，亦有處罰之規定，即認無庸依法加重
    其刑。被告上開所辯，自不足採。末優生保健法第9條規定
    ，經總統於98年7月8日以總統華總一義字第09800167891號
    令修正公布，並自98年11月23日施行，因僅係配合97年5月
    23 日修正公布之民法總則編（禁治產部分）、親屬編（監
    護部分）及其施行法部分條文之文字修正；其餘各款均未修
    正，自無比較新舊法之問題〉。
四、核被告所為，係犯刑法第290條第1項意圖營利，成年人受未
    滿16歲之懷胎婦女囑託，而使之墮胎罪。又被告為年滿20歲
    之成年人，甲○於被告行為時為未滿16歲之少年，均有各該
    年籍資料在卷可按，被告為成年人對未滿18歲之被害人犯上
    開之罪，應依兒童及少年福利法第70條第1項前段規定加重
    其刑。
五、原審以被告犯罪事證明確，適用刑法第290條第1項前段，兒
    童及少年福利法第70條第1 項前段等規定，並認被告以行醫
    為業，服務社會多年，貢獻良多，受未成年甲○懇求及甲○
    深怕父母親知道受責備，一時疏失，致未先得甲○之法定代
    理人同意，且被告犯罪後就案情始末業已供承不諱，坦然面
    對，深感懊悔，以本件依兒童及少年福利法第70條第1 項規
    定，屬刑法分則加重性質，刑法第290條第1項法定本刑已提
    高，與其犯罪情節相較，顯有情輕法重之情形，依一般社會
    觀念觀之，若科以法定最低刑度，仍嫌過重，客觀上顯有可
    憫恕之情形，依刑法第59條規定，酌量減輕其刑。並審酌被
    告素行、智識程度、犯罪動機、目的、手段等一切情狀，量
    處有期徒刑6 月。經核其認事用法，俱無違誤，量刑亦屬妥
    適。
六、檢察官以被告意在圖利，且無特殊之原因與環境，在客觀上
    足以引起一般同情。再被告另於97年2月6日犯同類型案件，
    於該案審理期間，被告向社會福利機構捐款10萬元，且與被
    害人達成和解，猶經判處有期徒刑7月，兩相對照，原判決
    適用刑法第59條顯有不當云云。然適用刑法第59條酌減其刑
    與否，事實審法院本有從行為人之客觀犯行與主觀惡性二者
    ，加以切實考量有無顯可憫恕之處，及宣告法定最低度刑猶
    嫌過重等情形，而為斟酌決定之權限。原審認甲○為避免父
    母發現未婚懷孕而遭責罵，遂私下囑託被告為其實施人工流
    產，被告主觀上乃基於協助甲○解決偷嚐禁果之後遺症；且
    被告於案發後，已與甲○父母達成和解，並向財團法人犯罪
    被害人保護協會臺灣新竹分會支付10萬元，有和解協議書、
    兆豐國際商業銀行新台幣存摺存款憑條副本聯存卷可參，甲
    ○及其法定代理人亦當庭表示不願追究，客觀上被告亦已盡
    力彌補過錯。參以被告所犯之罪法定本刑為有期徒刑6月以
    上5 年以下，並因被告係成年人故意對少年犯罪，應加重其
    刑至2分之1，屬刑法分則加重之性質，無論諭知刑期長短，
    均需入監服刑，以被告已高齡74歲，誠屬嚴酷之懲處，因認
    被告所犯之罪為情輕法重，有可憫恕之處，縱予宣告最低法
    定刑，猶嫌過重，乃依刑法第59條規定酌減其刑，既仍可達
    刑罰防衛社會之目的，自無違法可言。檢察官上訴意旨執此
    指摘原判決不當，要無理由，應予駁回。被告上訴質疑依兒
    童及少年福利法加重之規定，於法不合，因優生保健法第9
    條規定，體例上屬刑法墮胎罪之特別法性質，則刑法墮胎罪
    所保護之法益除個人法益外尚為公共法益，已如前述，被告
    故意對少年犯圖利使婦女墮胎罪，自應依兒童及少年福利法
    第70條第1項規定加重其刑。是以，被告上訴，亦無理由，
    應併予駁回。
據上論斷，應依刑事訴訟法第368條，判決如主文。
本案經檢察官柯麗鈴到庭執行職務。
中    華    民    國    98    年    11    月    30    日
                  刑事第二庭審判長法  官 洪光燦
                                  法  官 宋明蒼
                                  法  官 李麗玲
以上正本證明與原本無異。
如不服本判決，應於收受送達後10日內向本院提出上訴書狀，其
未敘述上訴之理由者並得於提起上訴後10日內向本院補提理由書
（均須按他造當事人之人數附繕本）「切勿逕送上級法院」。
                                  書記官 廖婷璇
中    華    民    國    98    年    11    月    30    日
附錄：本案論罪科刑法條全文
中華民國刑法第290條第1項：
（意圖營利加工墮胎罪）
意圖營利，而犯前條第1項之罪者，處6月以上5年以下有期徒刑
，得併科五百元以下罰金。
中華民國刑法第289條第1項：
（加工墮胎罪）
受懷胎婦女之囑託或得其承諾，而使之墮胎者，處2年以下有期
徒刑。


司法院資訊處製作；財團法人民間司法改革基金會備份。
